臺灣臺中地方法院刑事判決　　　　　　　　　　　　　九十二年度易字第六四五號
　　公　訴　人　臺灣臺中地方法院檢察署檢察官
　　被　　　告　乙○○
　　選任辯護人　王素玲律師
右列被告因業務侵占案件，經檢察官提起公訴（九十年度偵字第二一一一八號），本
院判決如左：
    主  文
乙○○連續意圖為自己不法之所有，而侵占對於業務上所持有之物，處有期徒刑柒月
。
    事  實
一、乙○○自民國八十八年七月起至九十年七月十日止，在臺中市○○○○路十三號
    「癸○○○企業有限公司」（下稱癸○○○公司）任職，負責財務（包括支票金
    額之填載及發給）、教課、打掃等工作，為從事業務之人。詎其竟基於意圖為自
    己不法所有之概括犯意，自八十九年五月十五日起至九十年（起訴書誤載為九十
    一年）一月十五日止，將其所經手戶名為王以慶、付款人為三信商業銀行南屯分
    行、帳號第０００九八九─三號之支票存款帳戶如附表所示支票，未依存根聯記
    載內容，交付予應交付之人，或擅自據為己有，而分別於附表所示提示日期，存
    入自己開設在臺中市第十一信用合作社帳號第0000000000000號之
    活期儲蓄存款帳戶內提示領取，連續將如附表票面金額欄所示款項，侵占入己，
    供己花用。
二、案經癸○○○公司訴由臺灣臺中地方法院檢察署檢察官偵查起訴。
    理  由
一、訊據被告乙○○對於如附表所示七紙支票，均係在其開設在臺中市第十一信用合
    作社帳號第0000000000000號活期儲蓄存款帳戶內兌現之事實，固
    坦承不諱，但矢口否認有何有業務侵占犯行，辯稱：到告訴人公司上班後，前
    後有許多支票在伊帳戶內兌現，支票取得都是有原因的，有的是執票人向伊換現
    金取得；發票日為十日的，則可能是公司以支票給付伊的鐘點費；有的可能是代
    墊費用。支票既係無因、流通證券，如附表所示支票均未載受款人，又未禁止背
    書轉讓，金額又小，等同現金，自不能以各該支票係在被告帳戶內兌現，即認被
    告有侵占。又支票如作廢，丁○○必收回，不可能任由作廢之支票流通在外，
    且經清查告訴代理人所提出之支票存根，可知支票與存根記載不符之情形甚多，
    自不能以如附表所示支票其中四張之票頭蓋有「作廢」圖章，即認各該支票已作
    廢，並由伊侵占。且至愚之人若有侵占意圖，亦不可能將支票在自己帳戶兌領
    云云。經查：
（一）右揭事實，除據被告為前開自白外，另經告訴人癸○○○公司實際負責人即告
      訴代理人丁○○於警詢、偵查中及本院審理時迭次指訴綦詳。又如附表所示支
      票，除編號三係由該公司行政人員即證人子○○填載外，其餘均係被告填載一
      節，已據被告於偵查中坦認無訛（偵查卷第八十一頁），復經證人子○○及同
      為該公司行政人員之證人丙○○分別於本院審理時證述明確（本院一卷第一五
      九頁、本院二卷第一一八頁），另有被告開設在臺中市第十一信用合作社帳號
      0000000000000號存摺影本一份及如附表所示之支票及存根聯影
      本附卷可稽。
（二）被告雖辯稱：如附表所示支票有的是交換取得的云云，但查：
  １、癸○○○公司之實際負責人即告訴代理人丁○○於本院審理時已明確指稱：「
      我先生與我公司所有老師、客戶都與被告沒有任何支票的往來，不可能與她有
      任何金錢往來。」等語（本院一卷第四十頁）。
  ２、證人辛○○於本院審理時亦結證稱：「（問：有無持票與被告調現過？）沒有
    ，．．．我從未將支票轉交給別人或是拿去調現。」等語（本院一卷第四十五
      頁）。且經本院調取證人辛○○開設在臺中中清路郵局存簿儲金帳戶交易詳情
      ，可知該帳戶在八十九年七月至九月間，並無任何一筆金額為一萬七千二百元
      之款項存入，此有中華郵政股份有限公司臺中郵局九十二年十一月十一日中管
      字第０九二二一０二七二五號函附之客戶歷史交易清單一份可資佐憑，堪認證
      人辛○○確實未曾取得如附表編號三所示支票至明。基此，被告辯稱：證人辛○○持如附表編號三所示支票，與之兌換現金云云，顯非事實，並不可採。而
      證人子○○雖於本院審理時結證稱：「我有看過有老師跟被告乙○○用支票換
      現金，現金我是看到被告從她自己皮包拿的現金，跟老師換支票的。」等語，
      但亦證述：「（問：有無看過辛○○老師、劉怡芬老師跟被告換票過？）很久
      了，我沒有印象。」、「．．．我也沒有印象看到辛○○將支票交給被告」等
      語（本院一卷第一百六十頁），顯然均係不確定之言詞，且與前述查證之資料
      不符，自無從資為任何有利於被告之徵憑。
  ３、證人壬○○於偵查中另證稱：「我與丁○○有金錢往來而已，我與丁○○有互
      助會關係，我是會首，且是學生家長，我的小孩在那裡上課。一般均是開支票
      。開立丁○○先生王以慶第三信用合作社支票。繳付會錢之支票，大部份均是
      乙○○交給我，有時候就是丁○○交給我。所開立支票是沒有抬頭。我收到票
      後就轉出去。會期八十九年七、八月開始，每會一萬元，是外標。」等語（偵
      查卷第一二九頁以下）；於本院審理時則結證稱：「（問：與被告有無金錢往
      來或債權債務關係？）沒有。」、「（問：是否曾經將拿到的王以慶簽發之支
      票交給被告的情形？）沒有」、「（提示偵查卷第五十三頁（按即附表編號六
      ），有無收到該張支票？）沒有，我所收到王以慶的支票都是填載一萬六千元
      ，因為要扣掉我的女兒的學費四千元，我沒有收過王以慶一萬元面額的支票。
      」等語（本院一卷第六十八頁）；而被告亦自承與證人壬○○間並無任何金錢
      交易或借貸關係（本院一卷第六十九頁），則證人壬○○確實未曾持如附表編
      號三所示支票，向被告兌換現金一節，即屬無疑。
  ４、而經營安默麗樂器行之證人庚○○復到庭結證稱：「告訴人公司如果要小提琴
      ，告訴代理人的弟弟就跟我聯絡訂貨。我出貨後，下個月月初結帳。」、「（
      問：是否曾經有將從告訴人公司拿到的票，跟在庭的被告換票的情形？）沒有
      這個印象，因為他們進貨量不多。」、「（問：你是否曾有私人跟告訴人公司
      或王以慶借貸的情形？）沒有。」、「（問：有無私人跟被告有借貸的情形？
      ）無。」等語（本院二卷第四十六、四十八頁），被告對此部分證述，亦不爭
      執，堪認證人庚○○亦未曾持如附表編號四所示支票，向被告兌換現金。
  ５、綜右所陳，被告辯稱：如附表所示之部分支票係他人向伊交換現金而取得云云
      ，顯無任何證據可資佐實，自無法遽採。
（三）被告另辯稱：如附表所示支票，發票日期是十日的，有可能是公司發給的鐘點
      費云云，固據告訴人代表人張淑媛於偵查中陳稱：被告之鐘點費部分以支票給
      付等語（偵查卷第一二五頁），且經檢視告訴代理人丁○○提供之支票存根，
      可知其中支票碼ＫＡ0000000、ＫＡ0000000、ＫＡ00000
      00、ＫＡ0000000、ＫＡ0000000等支票存根，確實均記載「
      受款人：乙○○」等字，則告訴代理人丁○○雖否認有以支票方式給付被告之
      薪資或鐘點費（本院一卷第四十頁），證人丙○○亦附和其詞到庭結證稱：「
      （問：子○○及被告呢？）（按指薪資）都是給現金。」等語（本院二卷第九
      十七頁），顯然均與事實不符，不可採信。但依如附表編號一、三、五之支票
      存根記載，受款人均非被告，被告又未能提出支票存根受款人之記載雖非被告
      ，但該紙支票確係由告訴人支付予被告之證明，本院亦查無此種情事，自難單
      憑被告亦曾合法於某月十日之時間，受領過如附表所示支票帳戶之支票，即推
      認如附表編號一、三、五所示支票，亦係告訴人支付給被告之事實。至於證人
      子○○雖到庭結證稱：「．．．被告乙○○，她有幫忙小孩上課，她還可以領
      鐘點費．．．其他行政人員薪水的發放鐘點費的部分是給支票．．．我會記得
      鐘點費是給支票是因為他們領鐘點費會有簽收的單子。」等語（本院一卷第一
      五五頁），但亦證稱：「（問：為何簽發的辛○○支票，支票會跑到被告乙○○那邊？）我開立該張支票確實是給老師的薪資，但之後為何票會跑到被告乙○○，我也不曉得。到底是誰轉交，我不清楚，但我本身並沒有將該張票交給
      被告乙○○．．．」等語（本院一卷第一六一至一六二頁），是以證人子○○
      上開所言，至多僅能證明被告所辯：公司曾以支票方式給付伊鐘點費等語，確
      實非虛，對於被告究係如何取得如附表編號一、三、五所示支票，並無法佐證
      。
（四）被告又辯稱：如附表編號二、四、六、七所示支票票頭雖蓋有「作廢」章，但
      不能依此認定係伊所侵占云云，但如附表編號二、四、六、七所示支票，實際
      上並非作廢支票一節，業經三信商業銀行股份有限公司九十二年十月三十日三
      信銀管字第二一九０號函覆明確（本院二卷第八頁）。而依前述，此四紙支票
      及存根既均係被告所填載，對於該四紙支票最初之流向，被告理當較其他人更
      為知曉，且該四紙支票均在票載日期當日或不久後，即在被告前開帳戶內提示
      兌現，經檢視該四紙支票之前後面記載（偵查卷第四十九、五十一、五十三、
      五十四頁），又均查無任何曾由第三人持有之跡證，則被告既未能言明上開四
      紙支票取得之來源，告訴代理人丁○○又堅詞否認曾以上開四紙支票支付被告
      之報酬，應認告訴代理人丁○○指訴：該四紙支票係被告擅自侵占等語，確有
      所據，非不可採。
（五）被告雖又辯稱：至愚之人不可能將支票在自己帳戶兌領云云，但侵占支票者，
      為避人耳目，將支票轉手他人，以換取現款或其他票據，固屬常態，惟反其道
      而行，故意以自己帳戶提示兌領，再以常情應不可能如此而為辯駁者，亦有之
      ，被告此部分辯解尚無從資為任何有利於被告之認定。
（六）被告一再請求告訴代理人丁○○提出八十九年度及九十年度之支出金額及期票
      登記簿、八十九年度之每月薪資總表，但告訴代理人丁○○到庭陳稱：未能找
      到等語（本院一卷第七十頁），且迄至本院審理終結前，仍無法提出，本院自
      無法為此部分之證據調查，附此明。
（七）綜上所陳，依現有之事證，堪認告訴人之指訴，確有所據，反之，被告之各項
      辯解，均乏憑據，皆不可採。被告顯然明知並無任何權利可以兌領如附表所示
      之七紙支票，竟擅自在自己前開帳戶內提示兌領，其主觀上確有為自己不法所
      有之意圖，亦臻明確。從而，本件事證明確，被告右開犯行，洵堪認定。
二、核被告所為，係犯刑法第三百三十六條第二項之業務侵占罪。被告多次侵占犯行
    ，時間緊接，方法相同，觸犯構成要件相同之罪名，顯係基於概括之犯意為之，
    應依連續犯之規定論以一罪，並依法加重其刑。爰審酌被告前無任何犯罪紀錄，
    素行良好，有臺灣臺中地方法院檢察署刑案資料查註紀錄表、臺灣高等法院被告
    全國前案紀錄表可按，正值青年，即不知端正行止，為圖私利，竟利用職務之便
    ，侵占如附表所示之票款，誠屬可議，但犯罪之動機、目的尚屬單純，手段亦稱
    平和，所侵占之金額非鉅；惟被告始終否認犯行，又迄未與告訴人達成和解，態
    度不佳等一切情狀，量處如主文所示之刑。
三、公訴意旨另謂：被告復承上同一概括犯意，於九十年一月初時，利用癸○○○公
    司實際負責人丁○○委託其收取貨款六十三萬八千元之機會，竟將所收取之貨款
    其中十五萬元，易持有為所有之意思，予以侵占。因認被告就此部分亦犯刑法第
    三百三十六條第二項之業務侵占罪嫌。訊據被告對於伊開設在臺中市第十一信用
    合作社之前開帳戶內，確實有客戶匯入貨款合計六十三萬八千元之事實，固不否
    認，但堅詞否認有此部分之業務侵占犯行，辯稱：伊未幫忙收取貨款，並不認識
    己○○○○，且自九十年一月初起，伊即將該帳戶借予丁○○使用，客戶匯入多
    少，就轉匯多少至丁○○指定之王以慶開設在三信商業銀行南屯分行帳號000
    0000000號帳戶（被告前開帳戶存摺明細記為一四七─０六四二六０號）
    ，並未侵占等語。經查：
（一）前開六十三萬八千元之貨款，均係臺南市東光國小音樂社團小朋友委託己○○○○訂購樂器，由己○○○○向癸○○○公司洽訂後，經被告與己○○○○聯
      絡，並告知匯款至被告開設在臺中市第十一信用合作社之前開帳戶，己○○○○乃請各家長將樂器款項匯至被告前開帳戶等情，業據告訴代理人丁○○、證
      人己○○○○、學生家長戊○○、丑○○於本院審理時分別指訴、證述詳確，
      被告辯稱：並未幫忙收取此筆交易貨款，亦不認識己○○○○云云，顯非實情
      ，並不可採。
（二）被告又辯稱：伊所有之臺中市第十一信用合作社帳戶借予告訴代理人丁○○使
      用云云，但此已為告訴代理人丁○○所堅詞否認，且姑不論告訴人是否借用被
      告前開帳戶作為客戶匯入貨款使用，被告於本院審理時既已自承：前開帳戶之
      存摺雖然放在公司，但印章及提款卡仍由伊自行保管，客戶匯款至前開帳戶後
      ，亦係伊親自辦理轉帳至告訴代理人丁○○所指定之王以慶帳戶等語（本院一
      卷第三十七頁），顯然被告前開帳戶仍在其自行掌控之範圍內，對於該帳戶內
      有何款項匯入、又匯出多少金額等節，自係知之甚明，所為此部分辯解，又無
      足取。
（三）惟被告辯稱：臺南市東光國小小朋友家長匯款至伊前開帳戶之款項，伊已悉數
      轉匯至告訴代理人丁○○指定之王以慶開設在三信商業銀行南屯分行帳號00
      00000000號帳戶（被告前開帳戶存摺明細記為一四七─０六四二六０
      號）等語，則有其前開帳戶之存摺影本資料、臺中市第十一信用合作社取款條
      、跨行匯款申請書、王以慶上開帳戶存款帳卡明細單各一份可資佐憑。告訴代
      理人丁○○雖謂：於九十年五月初，因公司核算結果，發現短少十五萬元（即
      九十年二月二十二日、二月二十三日、三月三日由何星輝、賈凱雯、帳號一五
      一─0000000號帳戶所匯入各五萬元之款項），被告才分別於同年月十
      四日、十六日匯還九萬元、六萬元等語，但查：
  １、告訴代理人丁○○於本院審理時自陳：確有交代被告收取東光國小學生購買樂
      器之款項，伊不管被告如何回收，只要將錢收回來就好等語（本院一卷第四十
      二頁），故被告乃告知己○○○○轉告學生家長，將購買樂器之貨款匯至其前
      開帳戶一節，且在臺南市東光國小小朋友家長匯款至被告前開帳戶後，被告雖
      非於一有款項匯入之當日，立刻將該筆款項轉匯至王以慶前開帳戶，但在匯入
      數筆貨款後，即會分數次轉匯至王以慶前開帳戶等情，有被告前開帳戶之存摺
      影本及交易明細表足卷可佐，足徵被告係以先請東光國小學生家長匯款至其前
      開帳戶，再轉匯至王以慶帳戶之方式，收取該筆購買樂器之貨款。基此，被告
      雖在告訴代理人丁○○於九十年五月初查帳後，才在九十年三月間於九十年五
      月十四日、十六日將學生家長於同年二月二十二日、同月二十三日、三月三日
      匯入合計十五萬元之款項轉匯至王以慶前開帳戶內，但觀諸被告前開帳戶明細
      可知，該帳戶自九十年二月二十二日至同年三月三日間，就只有此三筆款項存
      入，餘額高達二十一萬八千一百二十二元，而至同年五月十四日止之期間內，
      被告曾於同年三月六日、三十一日、四月一日、六日、十一日，分別提領款項
      使用，衡情，被告若真有意侵占上開三筆學生家長所匯入各五萬元之貨款，大
      可儘早將此三筆款項提領花用。被告既無提領存款之積極侵占舉動，於同年五
      月十四日、十六日轉匯合計十五萬元之款項至王以慶前開帳戶之時間點，距該
      三筆貨款匯入之時間，又非長久，亦難認有何消極不予返還之侵占情狀，則該
      三筆貨款之所以匯入被告前開帳戶，既係被告原本收取東光國小學生購買樂器
      貨款之方式，自無法單憑有此三筆貨款匯入，而被告未即刻轉匯之事實，即遽
      認被告有何侵占此三筆貨款之犯行。
  ２、況且，東光國小學生甲○之母丑○○在被告於九十年五月十四日、十六日轉匯
      九萬元、六萬元至王以慶前開帳戶之期間內，於同年月十五日仍匯款五萬元至
      被告設在臺中市第十一信用合作社之前開帳戶內，業據證人丑○○到庭證述無
      訛，並有被告前開帳戶交易明細可參。倘若被告確有侵占十五萬元之意思，告
      訴代理人丁○○在九十年五月初與被告對帳後，既已查悉被告係以自己帳戶收
      取東光國小學生購買樂器之貨款，基於維護商譽及保障己○○○○及尚未付款
      之東光國小學生等人權益，理當會告知己○○○○以其他方式繳付貨款，又豈
      有繼續任由被告以自己之帳戶收取貨款，或任由不知情之學生家長再匯款至被
      告前開帳戶之可能。是以被告辯稱：伊就對帳後所短少轉匯之十五萬元，並無
      侵占之意思等語，較諸告訴代理人丁○○陳稱：因為要原諒被告，要讓被告繼
      續處理公司事務，才沒有跟客戶說被告侵占公司款項，客戶才會繼續匯款進來
      等語，顯然與事理較相符合，被告此部分辯解，非不可採。
  ３、告訴代理人丁○○雖又提出被告書立之計算表一紙（偵查卷第一百二十頁），
      欲佐其說，但依該計算表之記載，僅能顯示被告就本件合計六十三萬八千元之
      貨款，係分成四十八萬八千元及十五萬元二筆記帳，且就記載「小薇」或「薇
      」部分，固可推認係由被告負責之款項，但除此之外，即無其他註記，自無從
      依此文件，遽以認定被告確有侵占該筆十五萬元之事實。
  ４、綜上所述，公訴人所舉之前開證據尚不足以證明被告另有侵占此筆十五萬元之
      事實，此外本院復查無其他證據證明被告確有公訴人所指此部分業務侵占犯行
      ，惟公訴意旨認此部分與前揭論罪科刑之侵占如附表所示支票款項部分，有連
      續犯關係，屬裁判上一罪，爰不另為無罪之諭知。
據上論斷，應依刑事訴訟法第二百九十九條第一項前段，刑法第五十六條、第三百三
十六條第二項，罰金罰鍰提高標準條例第一條前段，判決如主文。
本案經檢察官劉仁明到庭執行職務
中      華      民      國    九十三    年      七      月      七      日
                              臺灣臺中地方法院刑事第二庭
  審判長法  官  張  智  雄
                                        法  官  柯  崑  輝
                                        法  官  莊  嘉  蕙
右正本證明與原本無異。
如不服本判決，應於送達後十日內向本院提出上訴狀（須附繕本），上訴於臺灣高等
法院臺中分院。
                                        書記官
中      華      民      國    九十三    年      七      月      七      日
附錄論罪科刑法條
中華民國刑法第三百三十五條第一項
意圖為自己或第三人不法之所有，而侵占自己持有他人之物者，處五年以下有期徒刑
、拘役或科或併科一千元以下罰金。
中華民國刑法第三百三十六條第二項
對於業務上所持有之物，犯前條第一項之罪者，處六月以上五年以下有期徒刑，得併
科三千元以下罰金。
附表：
┌──┬──────────┬───────┬─────────┬────────────┬───┬──────────────────┐
│編號│  支  票  號  碼    │ 票面金額     │  票  載  日  期  │  提  示  時  間        │填載人│ 支票存根記載內容                   │
│    │                │（新臺幣）    │    （民    國）  │   （民    國）         │      │                                    │
├──┼──────────┼───────┼─────────┼────────────┼───┼──────────────────┤
│一  │ＫＡ0000000  │三千六百元    │八十九年三月十日  │八十九年五月十日        │乙○○│發票日：八十九年三月十日            │
│    │                    │              │                  │（起訴書誤為五月十五日）│      │受款人：劉怡芬（按係音樂老師）      │
│    │                    │              │                  │                        │      │合  計：三千六百元                  │
├──┼──────────┼───────┼─────────┼────────────┼───┼──────────────────┤
│二  │ＫＡ0000000  │五千元        │八十九年五月十八日│八十九年五月二十三日    │同右  │空白                                │
│    │                    │              │        │                        │      │並蓋有「作廢」章                    │
├──┼──────────┼───────┼─────────┼────────────┼───┼──────────────────┤
│三  │ＫＡ0000000  │一萬七千二百元│八十九年七月十日  │八十九年九月七日        │子○○│發票日：八十九年七月十日            │
│    │                    │              │                  │                        │      │受款人：辛○○（按係音樂老師）      │
│    │                    │              │                  │                        │      │合  計：一萬七千二百元              │
├──┼──────────┼───────┼─────────┼────────────┼───┼──────────────────┤
│四  │ＫＡ0000000  │一萬五千元    │八十九年九月十四日│八十九年九月二十五日    │乙○○│發票日：八十九年十一月十五日        │
│    │                    │              │                  │（起訴書誤為九月十四日）│      │受款人：台南提琴（按指庚○○）      │
│    │                    │              │                  │                        │      │合  計：二萬二千八百元              │
│    │                    │              │                  │                        │      │並蓋有「作廢」章                    │
├──┼──────────┼───────┼─────────┼────────────┼───┼──────────────────┤
│五  │ＫＡ0000000  │一千二百元    │八十九年十月十日  │八十九年十一月十日      │同右  │發票日：八十九年十月十日            │
│    │                    │              │                  │                        │      │受款人：黃怡菁                      │
│    │                    │              │                  │                        │      │合計：一千二百元                    │
├──┼──────────┼───────┼─────────┼────────────┼───┼──────────────────┤
│六  │ＫＡ0000000  │一萬元        │八十九年十月十七日│八十九年十一月十日      │同右  │─票日：八十九年十月十七日          │
│    │                    │              │                  │                        │      │受款人：會錢（按指參加壬○○互助會）│
│    │                    │              │                  │                        │      │合  計：一萬六千元                  │
│    │                    │              │                  │                        │      │並蓋有「作廢」章                    │
├──┼──────────┼───────┼─────────┼────────────┼───┼──────────────────┤
│七  │ＫＡ0000000  │一萬五千元    │九十年一月十五日  │九十年一月十五日        │同右  │發票日：九十年一月十五日            │
│    │                    │              │                  │                        │      │受款人：泉進（按係樂器廠商）        │
│    │                    │              │                │                        │      │合  計：一萬五千元                  │
│    │                    │              │                  │                        │      │備  註：小譜架                      │
│    │                    │              │                  │                        │      │並蓋有「作廢」章                    │
└──┴──────────┴───────┴─────────┴────────────┴───┴──────────────────┘
